臺灣士林地方法院民事判決　九十一年訴字第四九三號
　　原　　　告　乙○○
　　被　　　告　甲○○
右當事人間返還保證金等事件，本院判決如左：
    主      文
原告之訴及假執行之聲請均駁回。
訴訟費用由原告負擔。
    事實及理由
一、原告主張︰被告於民國八十五年十二月十六日與原告簽訂土地合建契約（下稱合
    建契約），約定被告要提供被告之兒子作為申請人，因被告事後反悔，將其子戶
    籍遷出，喪失自耕農資格，導致無法合建，經原告口頭告知無效，再多次以存證
    信函通知被告，被告仍置之不理，被告未依合建契約履行，造成原告損失，所涉
    及之刑事部分業由檢察官起訴，爰依合建契約第八條第一項之規定請求被告給付
    已收受之新臺幣（下同）一百萬元保證金暨一百萬元違約金以及因合建契約設計
    、施工及利息所造成之損失共五十萬元，並聲明(一)、被告應給付二百五十萬元；
    (二)、願供擔保請准宣告假執行。
二、被告則以：對於兩造有簽訂合建契約，已收受原告交付之一百萬元保證金，兩造
    迄今亦未合建等情均不爭執，僅辯稱：被告所涉之刑事部分已經法院判決無罪確
    定，被告並沒有違約，且合建契約尚存在，被告受領保證金也有法律上原因，原
    告訂約當時是說只要被告提供土地就可以合建，之後原告送件被退件，所以才跟
    被告講說可否提供被告的兒子當作申請人，後來發覺被告的兒子也無法當申請人
    ，才提出刑事案件等語，並聲明(一)、請求駁回原告之訴及假執行之聲請；(二)、如
    受不利判決，願供擔保請准宣告免為假執行。
三、經查，兩造確實有於八十五年十二月六日簽訂合建契約，被告已收受原告交付之
    一百萬元保證金，以及兩造迄今亦未合建等事實，為兩造所不爭執，有該合建契
    約書影本一紙附卷可稽，並經見證人曾萬福到庭證述屬實，自堪信為真正。依合
    建契約第八條第一項固規定：被告違約時，應退還所收受之保證金並加付同額之
    保證金以及賠償原告所支出費用之損失。然原告主張兩造於訂立合建契約時，被
    告有同意提供被告之兒子作為興建農舍之申請人或起造人等情，為被告所否認，
    則被告之違約與否，首應審酌於兩造間有無約定被告應提供兒子作為合建契約農
    舍申請人。
四、按當事人主張有利於己之事實，就其事實有舉證之責任，民事訴訟法第二百七十
    七條規定甚明，又契約當事人之權利義務關係，應依契約記載之內容來決定為常
    態，不依契約記載之內容來定權利義務則為變態，主張變態事實之當事人，自應
    就變態之事實負舉證之責任。查依合建契約第二條已明白記載「甲方（即被告甲
    ○○）提供前開土地（即台北市○○區○○段二小段地號一七八、一八○、一四
    二、一四七地號共四筆土地）為建築基地；乙方（即原告乙○○）負責出資、規
    劃、設計、請照、水土保持、施工營造等事宜。」，第五條第四項也記載「甲方
    授權乙方代刻起造人印章乙枚並同意乙方保管及使用，但乙方僅得使用於本約有
    關辦理請照、水電、申請門牌、產權登記及有關變更手續之用‧‧」等語，其中
    均未記載被告須提供被告之兒子作為興建農舍之申請人，且上開記載所謂被告同
    意原告代刻被告自己之印章，該印章既然係作為「起造人」之用，則難認兩造於
    訂約當時被告有同意提供其子作為興建農舍之申請人或起造人之約定。又參酌原
    告於本院訊問時也自承：「我們當初合建契約並沒有載明要以被告兒子名義當作
    合建契約的申請人」等語（見本院九十一年六月十八日言詞辯論筆錄第三頁）以
    及原告於八十六年十月十三日所發之第一封存證信函中亦僅要求被告應依所訂之
    合建契約提供各項土地文件交與原告辦理申請建築執照事宜等語，並無要求被告
    應提供被告之子作為申請人之內容，更難謂兩造有以被告之子作為農舍申請人之
    約定。至於原告另主張依合建契約第三條第四項可知被告應提供被告之子作為農
    舍申請人云云，然依該項之內容應以原告有依第三項分得土地為前提，與訂立合
    建契約當時約定以何人作為農舍申請人無涉。綜上所述，原告所舉之證據尚無法
    證明兩造間有約定被告應提供兒子作為合建契約農舍申請人，從而，原告依合建
    契約第八條第一項主張被告有違約之事實而訴請被告應給付二百五十萬元之金額
    ，即無理由，應予駁回。又原告受敗訴判決，其假執行之聲請即失所依據，應併
    予駁回。
五、本件為判決基礎之事證已臻明確，兩造其餘攻擊防禦及立證方法，核於判決結果
    不生影響，毋庸一一論述，附此敘明。
六、據上論結，原告之訴為無理由，依民事訴訟法第七十八條，判決如主文。
中　　　華　　　民　　　國　　九十一　　年　　　九　　　月　　　五　　　日
                                    臺灣士林地方法院民事第二庭
~B法　　　官　林政佑
右為正本係照原本作成。
如對本判決上訴須於判決送達後廿日內向本院提出上訴狀。
中　　　華　　　民　　　國　　九十一　　年　　　九　　　月　　　十　　　日
~B法院書記官　周霙蘭
